臺灣高等法院民事判決　　　　　　　　 93年度重勞上字第2號
上　訴　人　甲○○
訴訟代理人　胡志彬律師
被　上訴人　臺北縣蘆洲市公所
法定代理人　李翁月娥
訴訟代理人　袁健峰律師
　　　　　　陽文瑜律師
上列當事人間確認僱傭關係存在事件，上訴人對於中華民國93年
1月12日臺灣板橋地方法院92年度勞訴字第20號 第一審判決提起
上訴，本院於94年1月4日言詞辯論終結，判決如下：
    主  文
上訴駁回。
第二審訴訟費用由上訴人負擔。
    事實及理由
一、上訴人起訴主張：伊係被上訴人僱用之正式清潔隊員，每月
    領取之薪資、加班費、獎勵金等經常性給付工資為新臺幣（
    下同）42,312元，詎被上訴人於民國（下同）91年12月28日
    ，以工作規則所無之勞動基準法（下稱勞基法）第11條 第5
    款規定即勞工對於所擔任之工作確不能勝任為由，預告終止
    兩造間之勞動契約，自屬不合法而不生效力，惟遭被上訴人
    否認，伊提起本件訴訟自有確認利益。被上訴人未先告知伊
    ，予伊有申辯陳述意見之機會，即片面認定伊有違反工作規
    則或不能勝任工作之情事而終止兩造間之勞動契約，違反誠
    信原則，即屬不合法。又伊非有何違反工作規則或不能勝任
    工作之情事；縱認伊有違反工作規則或不能勝任工作之情事
    ，被上訴人至遲於91年11月15日即已知悉，卻遲至同年12月
    28日始終止兩造間之勞動契約，亦逾30日除斥期間等情，爰
    依系爭勞動契約、工作規則及民事訴訟法第247條 規定，請
    求確認兩造自92年1月1日起僱傭關係存在，被上訴人應按月
    給付伊42,312元及自起訴狀繕本送達被上訴人之日起至給付
    日止之法定遲延利息之判決。原審為上訴人敗訴之判決，上
    訴人不服，提起上訴，聲明：(一)原判決廢棄；(二)請求判決確
    認被上訴人與上訴人自92年1月1日起僱傭關係存在，被上訴
    人應自92年1月1日 起至復職日止，按月於每月1日給付上訴
    人42,312元，及自起訴狀繕本送達被上訴人之日起至給付日
    止之法定遲延利息。(三)前項後段之請求，願供擔保請准宣告
    假執行。
二、被上訴人則以：工作規則並未特別排除勞基法 第11條第5款
    規定之適用，且工作規則第97條亦明定「本規則如有未盡事
    宜，依照勞動基準法及有關法令之規定」，若勞方已不能勝
    任其工作，資方猶不得依法終止僱傭關係，將顯失衡平。而
    伊係參酌員工平時考核、查勤記錄及員工評分記錄，並經四
    次考核會議討論後始決議認定上訴人確有服務態度不佳，未
    依確實清掃責任路段，屢遭民眾投訴，及拒絕服從主管、幹
    部之指揮督導，甚至煽動同事抵制勤務等主觀上怠忽所任工
    作之無法勝任情形，非僅以單一事件或少數主管個人意見為
    憑，伊依勞基法第11條第5款 規定終止系爭勞動契約，自屬
    合法。又勞工有無申辯陳述，非僱主依勞基法 第11條第5款
    主張終止契約之要件。勞基法第11條亦未規定契約終止權有
    30日除斥期間，伊自不受限制，況伊係以91年12月24日考核
    會之會議結論終止兩造間之勞動契約，亦未逾30日。縱使兩
    造間之僱傭關係未經伊合法終止，因上訴人係由當時擔任市
    長之黃劍輝任用，而訴外人黃劍輝與上訴人為二親等血親，
    依公務人員任用法第26條第1項 規定，該任（僱）用自始即
    不合法等語，資為抗辯，並於本院為駁回上訴，及如受不利
    判決，願供擔保請准宣告免為假執行之聲明。
三、查上訴人主張伊係被上訴人僱用之正式清潔隊員，被上訴人
    於91年12月28日，依勞基法第11條第5款 規定、蘆洲市公所
    清潔隊工作規則暨91年員工年終工作考核會議結論規定，以
    上訴人經考核評定不能勝任工作為理由，預告終止兩造間之
    勞動契約等事實，為兩造所不爭，並有上訴人提出臺北縣蘆
    洲市公所僱用工友（技工、駕駛）通知書、臺北縣蘆洲市公
    所91年12月28日函、蘆洲市公所清潔隊工作規則等件附卷可
    稽（見原法院三重簡易庭92年重勞調字第8號卷 第12至第30
    頁），堪信為真實。
四、上訴人主張伊係被上訴人僱用之正式清潔隊員，每月工資為
    42,312元，被上訴人竟於91年12月28日，依勞基法第11條第
    5款、第16條 規定、蘆洲市公所清潔隊工作規則暨91年度年
    終工作考核會議結論，以伊經考核評定不能勝任工作為理由
    ，預告終止系爭勞動契約，為不合法，兩造僱傭關係仍繼續
    存在等情，被上訴人則以前揭情詞抗辯。經查：
  (一)公務機構清潔隊員自87年7月1日起適用勞動基準法規定，此
    有行政院勞工委員會86年9月1日台勞動一字第037288號函在
    卷可考，則兩造間僱傭關係，自有勞基法之適用，殊無疑義
    。再依被上訴人工作規則第97條規定：「本規則如有未盡事
    宜，依照勞基法及有關法令之規定、團體協約、勞工推舉之
    代表或勞資協議之決議辦法辦理，此亦有被上訴人工作規則
    （原法院92年度重勞調字第10頁至第30頁），該規則已將勞
    基法規定內容列為工作規則未盡事宜之補充規定，亦足認兩
    造間之僱傭契約法律關係自有勞基法之適用。
  (二)按勞基法第11條第5款 所謂「不能勝任工作」，不僅指勞工
    在客觀上之學識、品行、能力、身心狀況，不能勝任工作者
    而言，即勞工主觀上「能為而不為」、「可以做而不願意做
    」，違反勞工應忠誠履行勞務給付之義務者亦屬之，此由勞
    基法之立法本旨在於「保障勞工權益」加強勞僱關係，促進
    社會與經濟發展」觀之，固為當然之解釋，惟當事人應就主
    張之利己事實為舉證，本件被上訴人既主張上訴人有不能勝
    任工作等事實，自應就該事實負舉證責任。查依被上訴人第
    四次工作考核會議紀錄其事由為1.上訴人對於分派工作均敷
    衍了事，且拒絕聽從主管、幹部人員合理指揮督導，並惡意
    批評，違反被上訴人工作規則第52條第2項第7款、第53條第
    1項第7、9款、第53條 第2項第3款。2.於執勤時服務態度不
    佳，且經常向民眾散佈中傷首長及清潔隊聲譽之謠言，違反
    被上訴人工作規則第53條第1項第9款、第53條第2項第3款。
    3.於91年3月 任職期間聚眾抵制清潔隊所發布之命令、勤務
    ，違反被上訴人工作規則第53條第2項第5款等情，上訴人固
    否認之，惟證人即被上訴人僱用之清潔隊巡查員張見安證稱
    ：「．．．當時（91年8月16日）是民眾打電話到市長室 去
    ，說有幾個隊員沒有在工作卻在聊天，並且說市長的壞話，
    結果林副組長要我去現場查看，當時我就到民生街去，確實
    有看到原告（即上訴人）他們三、四人在聊天，當時是工作
    時間，約是3點左右，他們應該從1點 掃到4點鐘，我沒有聽
    到他們說什麼內容．．．91年6月6日甲○○清掃九穹宮，路
    旁有樹葉沒掃乾淨，有的沒有掃，她有向班長抱怨做不完，
    我去看時確實有很多樹葉沒有掃乾淨，所以回來我就向副組
    長林培釗報告．．．」（原審卷第66頁、第67頁）；另一證
    人即被上訴人僱用之清潔隊機動組組長（原為副組長）林培
    釗證稱：「當時新任市長上任後發公文給我們隊上，表示前
    任市長離職前將我們原來隊上之臨時人員升任為正式隊員之
    事命令取消，並包含其後升任正式後所遺留補聘之臨時隊員
    人事命令也都予取消，公文並規定要他們工作到當天，隔天
    就不用再來上班了，結果遭到取消人事命令之隊員就開始起
    鬨．．．原告（即上訴人）他們（即上訴人與劉黃碧琴）二
    人都不是被取消人事命令之隊員，但是和那些人他們都認識
    ，原告兩人卻都有帶頭說帶領他們去縣政府抗議，且找記者
    採訪，．．．我親眼看到原告二人帶頭說要帶領這些被解僱
    之臨時隊員，去縣政府抗議，並且她們二人都有說不然我們
    就去縣政府抗議，並叫記者來採訪，我發現他們有這種行為
    之後，．．．當時有其他隊員也有目睹原告二人帶頭起鬨．
    ．．」（原審卷第81頁）「91年6月6日是我自己巡查看到甲
    ○○沒有掃乾淨．．．如果張見安有在上面簽名就表示他看
    到的，然後向我呈報上來的，因隊員有兩百多人，我沒有辦
    法記清楚，91年8月16日 甲○○掃路中有中傷首長散撥謠言
    ，那是張見安查報，由我派他去查報的，那時市長秘書打電
    話來隊上說有民眾反應隊上隊員在掃路時都不打掃，反而都
    在批評新任市長，至於詳細內容我不曉得，之後我叫張見安
    去查，結果張見安回來就說他們一群人都在那裡講話，他說
    看到他們都沒在工作，反而在那裡聊天．．．」（原審卷第
    82頁）；又證人即被上訴人僱用之垃圾車司機李秋亮證以：
    「．．．當天（91年3月8日）下午我是2點到班簽到，而於2
    點15分出車，到班時我是有看到一群人聚集在隊部車庫，因
    為沒有我們的事情，所以沒有注意到他們為什麼事情，只是
    當天晚上10點鐘下班，才知道有抗爭的事情，2點 到班時有
    看到原告（即上訴人），原告與一大堆人在那邊聊天，．．
    ．她們有沒有到我不曉得，但當天我確實有看到她們二人在
      現場就對了！」（原審卷 第133頁），參酌上開證人之證
      言，互核相符，足見上訴人確有被上訴人所指不能勝任工
      作之情形。至被上訴人考量在外從事清潔工作同仁之辛勞
      ，為提昇外勤人員士氣，於91年度每位從事外勤工作之同
      仁均固定按月核撥6,000元 之工作獎金，此有被上訴人93
      年8月23日北縣蘆清字第0930024122號函（本院卷第159頁
      ）可考，惟此非獨厚上訴人，自與上訴人是否勝任工作無
      關，附此說明。
  (三)被上訴人為考核所屬清潔隊員之工作勤惰，並以之為獎懲、
    是否勝任等依據，除成立考核委員會外，並於每3個 月（每
    年3、6、9、12月 底）定期召開考核會考核，而上訴人先後
    於91年3月8日、91年6月6日、91年8月16日 有「煽動員工、
    擾亂工作士氣」、「未能確實清掃責任路段」、「掃路期間
    、中傷首長、散播謠言」等行為，被上訴人乃於91年10月29
    日、同年12月5日、同年月17日、同月24日先後4次召開員工
    年終考核會，上訴人因工作表現不佳，第1次 評定為不適任
    、第2次 評定為丙等、第3次評定為丙等、第4次評定為資遣
    ，此有被上訴人簽呈、被上訴人清潔隊員平時考核查勤記錄
    表、被上訴人清潔隊91年員工年終第1、2、3、4次工作考核
    會議記錄等在卷（原審卷第22頁至第42頁）可考。又證人即
    被上訴人僱用之清潔隊分隊長游志堅證以：「第1次 考核會
    議就列 了4、50人─為不適任，並沒有針對特定人員，我們
    正式編制有120人左右，總共將近300人，認定不適任原因，
    依據工作表現，根據各班班長、組長提供之資料，這是書面
    資料．．．因為資料是接獲報告或民眾電話檢舉，由組長或
    副組長交代巡查去現場查看，如果屬實就記載下來，並逐級
    呈報上來給我們簽章．．．當時我們還有請班長、組長出席
    ，並且有針對臨時人員平時考核部分」（原審卷第64頁、65
    頁、第68頁）；另一證人即被上訴人僱用之清潔隊稽查員徐
    明昌亦證稱：「．．．共有22位考核委員，包含組長、副組
    長、班長，出席都有紀錄如提出之卷證，第3次 連同考績都
    打出來，且已作出決議，第4次 就確認了，請人事、政風再
    行確認，第3次 就林秀紅、黃淑真部分，林副組長就他們二
    人家境問題有意見，所以才召開第4次 的考核會議，才提出
    暫緩，沒有將他們兩位資遣．．．」（原審卷第69頁），足
    見被上訴人對於所屬清潔隊員之考核，相當慎重，且為避免
    不實，前後經4次 考核始予確認，自非片面認定上訴人不能
    勝任或違反工作規則。至清潔隊員之資遣向依工友有關規定
    辦理，復查行政院90年6月7日台90人政企字第180508號函修
    正之「各級行政機關及公立學校工友納入勞動基準法適用範
    圍後，勞動條件適用法規及主管權責劃分表」規定，有關各
    級行政機關及公立學校工友（含技工、駕駛）之資遣（遣離
    ）事項，適用之法規為勞動基準法（第11條、第17條、第84
    條之2及其相關法規釋例」，此有行政院人事行政局93年4月
    28日局地字第0930051728號函（本院卷第97頁、第98頁）可
    稽；又有關事業單位以勞工違反工作規則情節重大，終止勞
    動契約，是否應予勞工答辯、申訴或說明之機會疑義，查勞
    基法第70條規定，僱用勞工人數在30人以上之事業單位，應
    依事業性質將「勞僱雙方溝通意見加強合作之方法」等事項
    訂入工作規則，另同法第74條規定，勞工發現事業違反該法
    或勞工法令規定時，得向雇主、主管機關或檢查機關申訴，
    故雇主以勞工違反工作規則終止勞動契約應予勞工答辯、申
    訴或說明之機會，法無明文，端視其工作規則或內部申訴制
    度有無規定而定，此亦有行政院勞工委員會93年4月28日 勞
    資二字 第0930019747號函在卷（本院卷第99頁、第100頁）
    佐證，查被上訴人僱用之清潔隊員 約300人，固應將「勞僱
    雙方溝通意見加強合作之方法」訂入前揭工作規則內，惟被
    上訴人所訂上開工作規則並未將該辦法訂入，亦未訂明終止
    勞動契約應予勞工答辯、申訴或說明之機會，況勞基法第11
    條第5款 規定，雇主以勞工對於所擔任之工作確不能勝任者
    ，並不以須予勞工答辯、申訴或說明之機會為終止勞動契約
    之要件，上訴人執此為被上訴人終止系爭勞動契約不合法之
    依據，自非可採。
  (四)依勞基法第12條規定，勞工有第 1、2、4、5、6款規定情形
    ，雇主得不經預告終止契約者，應自知悉其情形之日起，三
    十日內完之。惟查本件被上訴人係以上訴人有勞基法第11條
    第5款 所定事由，為終止系爭勞動契約之事由，自無適用同
    法第12條第2項 所定預告終止勞動契約除斥期間之餘地。況
    被上訴人係以前揭91年12月24日第4次 考核會議決議，始確
    認上訴人有不能勝任工作之情形予以資遣，則被上訴人於91
    年11月28日以北縣蘆清字第0910039988號函（原法院92年重
    勞調字第8號 卷第13頁）終止系爭勞動契約，亦未逾勞基法
    第12條第2項 所規定之除斥期間，上訴人抗辯被上訴人終止
    系爭勞動契約，已逾除斥期間，亦不可採。
  (五)訴外人李麗華與上訴人同遭被上訴人終止勞動契約，李麗華
    經向原法院起訴確認伊與被上訴人間僱傭關係存在及給付薪
    資等訴訟，經原法院於92年12月29日以92年度勞訴字第22號
    判決敗訴後，李麗華不服提起上訴，經本院於93年12月14日
    以93年度重勞上字第3號 改判李麗華勝訴在案（現正上訴最
    高法院），固有該民事判決（本院卷第197頁至第204頁）在
    卷可考，惟該事件係因被上訴人對於其所主張李麗華有不能
    勝任工作之事實，不能舉證證明之，所為終止勞動契約意思
    表示，自非合法，故受敗訴之判決，與本件被上訴人對其主
    張事實已盡舉證之責，迥不相同，則上開判決尚不足為上訴
    人有利之論據。
五、綜上所述，上訴人本於僱傭契約、被上訴人工作規則，請求
    確認兩造自92年1月1日起僱傭關係存在及被上訴人應自92年
    1月1日起至復職日止按月於 每月1日給付42,312元及自起訴
    狀繕本送達之日起至清償日止之法定遲延利息，為無理由，
    自不應准許，其就上開給付部分聲請宣告假執行，亦失所依
    附，併予駁回。原審為上訴人敗訴之判決，並駁回其假執行
    之聲請，核無不合，上訴意旨指摘原判決不當，求予廢棄改
    判，為無理由，應予駁回。
六、上訴人聲請傳訊證人林培釗、徐明昌、張見安、游志堅，政
    府勞工局函詢被上訴人於91年解僱郭麗華、林淑妙、張素娟
    是否非法解僱及其依據；向被上訴人清潔隊函調自91年3月1
    日起至92年 6月30日解僱人員名單，因與本件待證事實無必
    要關聯，亦無函查之必要，此外，兩造其餘攻擊防禦方法及
    其他未經援用之證據，經斟酌尚無礙於本院前述之認定，無
    一一論究必要，附此敘明。
七、據上論結，本件上訴為無理由，判決如主文。
中　　華　　民　　國　　94　　年　　1 　　月　　18　　日
　　　　　　　　　    勞工法庭審判長法　官  黃騰耀
　　　　　　　　　　　　　　　　    法　官  楊絮雲
　　　　　　　　　　　　　　　　    法　官  許文章
正本係照原本作成。
如不服本判決，應於收受送達後二十日內向本院提出上訴書狀，
其未表明上訴理由者，應於提出上訴後二十日內向本院補提理由
書狀（均須按他造當事人之人數附繕本）上訴時應提出委任律師
或具有律師資格之人之委任狀；委任有律師資格者，另應附具律
師資格證書及釋明委任人與受任人有民事訴訟法第四百六十六條
之一第一項但書或第二項（詳附註）所定關係之釋明文書影本。
中　　華　　民　　國　　94　　年　　1 　　月　　20　　日
　　　　　　　　　　　　　　　　　　書記官  陳明俐
附註：
民事訴訟法第四百六十六條之一（第一項、第二項）：
對於第二審判決上訴，上訴人應委任律師為訴訟代理人。但上訴
人或其他法定代理人具有律師資格者，不在此限。
上訴人之配偶、三親等內之血親、二親等內之姻親，或上訴人為
法人、中央或地方機關時，其所屬專任人員具有律師資格並經法
院認為適當者，亦得為第三審訴訟代理人。
